【裁判字號】    96,重訴,274
【裁判日期】    971106
【裁判案由】    返還土地等
【裁判全文】
臺灣臺中地方法院民事判決  96年度重訴字第274號
原      告  第一商業銀行股份有限公司
法定代理人  丙○○
訴訟代理人  張智剛律師
被      告  甲○○
訴訟代理人  林根煌律師
上列當事人間拆屋還地事件，本院於97年10月23日言詞辯論終結
，判決如下：
    主  文
原告之訴及假執行之聲請均駁回。
訴訟費用由原告負擔。
    事實及理由
甲、程序方面：
一、按原告於判決確定前，得撤回訴之全部或一部，但被告已為
    本案之言詞辯論者，應得其同意；訴之撤回應以書狀為之，
    但於期日，得以言詞向法院或受命法官為之；以言詞所為訴
    之撤回，應記載於筆錄，如他造不在場，應將筆錄送達；訴
    之撤回，被告於期日到場，未為同意與否之表示者，自該期
    日起；其未於期日到場或係以書狀撤回者，自前項筆錄或撤
    回書狀送達之日起，10日內未提出異議者，視為同意撤回。
    民事訴訟法第262條定有明文。
二、本件原告起訴時列被告為甲○○、乙○○，嗣於審理中具狀
    撤回對被告乙○○部份之訴訟，而被告對於原告訴之一部撤
    回，自該期日起10日內未表示異議，是依民事訴訟法第262
    條第4項之規定，原告前揭訴之撤回應生效力。
乙、實體方面：
一、原告起訴主張：
  (一)查原告為台中市○區○○段五小段2、2之2、2之3、2之4及2
    之6地號土地（下稱系爭土地）所有權人，上開土地原係耕
    地，由台中市政府依耕地三七五減租條例將系爭土地出租予
    被告耕作，租賃期期間自民國（下同）68年1月1日起至73
    年12月31日止屆滿。嗣後未經原告簽署，即由台中市政府依
    照耕地三七五減租條例第20條規定強制換約，最近一次租期
    自92年I月1日起至97年12月31日止。
  (二)惟查，被告承租之系爭土地業經台中市政府通盤檢討後，已
    於75年2月22日以台中市政府工都字第12291號公告為都市土
    地，其中2、2之3及2之6地號土地劃定為第二種住宅區，2
    之4地號土地劃定為第一種商業區，2之2地號土地劃定為道
    路用地，已有鈞院94年度訴字第1695號民事判決影本及台中
    市政府都市發展局94年9月7日玫拾肆中都速字第09409070
    201號簡便行文表為證。
  (三)系爭土地既經台中市政府分別公告為都市土地，其已非耕地
    至為明確，而依最高法院88年台上字第1號判例及87年4 月
    28日87年第3次民事庭會議決議，土地出租人與承租人間之
    關係，應依民法關於租賃之規定，而無耕地三七五減租條例
    之適用。則依上開見解，兩造間之土地租賃關係於租期屆滿
    時，自應由雙方依自由意願訂定租約並決定租金、租期等契
    約重要事項，而無耕地三七五減租條例第20條強制續約之適
    用。
  (四)乃兩造間之租約自公告為都市計畫土地伊始，迄最近一次於
    92年1月起之租約訂定，均係台中市政府依據耕地三七五減
    租條例第20條規定，由承租人聲請繼續耕作後強制續訂，原
    告在75年後之歷次更新租約時無從表示不同意續租，按系爭
    土地既應適用民法土地租賃之規定，則契約之訂立，亦應由
    簽約雙方意思合致始生契約之效力，乃兩造間於75年之後起
    每次租期6年之土地租賃契約未經原告同意用印，自不生締
    約之效力，是兩造於92年1月所成立之租約亦應屬無效，被
    告使用原告之土地應屬無權占有，爰依民法第767條前段規
    定，請求被告將系爭土地返還原告。
  (五)兩造於92年1月所成立之租約既屬無效，被告無權占用系爭
    土地，作為工廠或耕作使用，使土地所有權人受有相當於租
    金之損害，系爭土地位於忠孝路及大智路，面臨道路，交通
    便利，原告一年所繳納之地價稅即高達132萬元，而申報地
    價遠低於公告地價，足認系爭土地之相當於租金之損害應以
    年息10%計算較為適當。爰依不當得利之規定，請求被告應
    自91年1月1日起至返還土地之日止，按土地申報地價年息
    10%計算之不當得利損害金（計算式詳如附表所示）。
  (六)若  鈞院認為兩造間所簽定之租約仍屬有效，則被告於92年
    1月1日所簽定之租賃契約係以耕作為目的，原告始同意收取
    與地價顯不相當之租金，然被告並未將承租土地用以耕作，
    卻將系爭土地移作工廠使用得到較高之利潤，有原告聲請
    鈞院聲請保全證據資料可稽，被告顯然違反雙方租賃契約之
    約定。按承租人違反租賃契約時，出租人得終止租約，土地
    法第103條第1項第5款定有明文。查被告既未將承租土地用
    以耕作，顯然違反雙方租賃契約以耕作為目的之條款，原告
    自得依上揭條文予以終止契約，故本件以本訴狀繕本之送達
    為終止契約之意思表示，兩造契約既經終止，則依民法第45
    5條之規定，被告自應將土地返還於原告。
  (七)對被告抗辯之陳述：
  (1)92年1月1日所簽訂之租賃契約應屬無效：
    系爭土地既經台中市政府分別公告為都市土地，其已非耕
      地，而依最高法院88年台上字第1號判例及87年第3次民事
      庭會議決議，土地出租人與承租人間之關係，應依民法關
      於租賃之規定，而無耕地三七五減租條例之適用、此為兩
      造所不爭執，則依上開見解，兩造間之土地租賃關係於租
      期屆滿時，自應由雙方依自由意願訂定租約並決定租金、
      租期等契約重要事項，而無耕地三七五減租條例第20條強
      制續約之適用。
    兩造間之租約自系爭土地公告為都市計畫土地後，迄最近
      一次於92年1月起之租約訂定，均係台中市政府依據耕地
      三七五減租條例第20條規定，由承租人聲請繼續耕作後由
      台中市政府逕行續訂，亦為兩造所不爭執，顯見在續約過
      程中並未徵得原告對於租期、租金等重要項目之同意，是
      被告等與原告間於92年1月1日所定之租約並非基於雙方之
      合意所為，該契約自屬無效。
  (2)若系爭租約仍有租賃的意思表示合致而生效，兩造間仍未成
    立普通租賃關係：
    被告所引最高法院92年台上字第2542號之判決意旨，其前
      提在於該案件中兩造似已有新成立「新」的租約，故在探
      究該「新」的租約是否成立，有以支付對價使用收益他人
      之物為審查標準，然本件雖被告自79年至94年均向原告繳
      納租金，然原告當時係基於原始之三七五條例收租，並未
      與被告成立「新」的租約，自無該判決之適用。
    至於被告雖自79年至94年均有按其繳納租金，然原告當時
      並不知道系爭土地已變更為都市計畫用地，且三七五減租
      條例之耕地，於都市計畫變更後成為非耕地者，已無耕地
      三七五減租條例之適用，係最高法院88年之最新見解，原
      告亦不知悉，此從原告於94年尚以被告不自任耕作，違反
      耕地三七五減租條例第16條為由，經向耕地租佃調解委員
      會申請調解不成後提起訴訟，經鈞院以94年度訴字第1695
      號訴訟中，被告提出最高法院最新判例，導致原告在鈞院
      之訴訟及台灣高等法院台中分院接續敗訴確定，原告始確
      定本件土地已無耕地三七五減租條例之適用，可知原告並
      非在明知已無耕地三七五租約之情形下，再與被告等人成
      立「新」的租約而收取租金，是原告之前收取租金既係基
      於三七五租約有效之情形為之，並無成立新租約之明示或
      默示之意思表示可言，兩造間自無成立任何之新租約。
  (3)原告得依土地法第103條第1項第5款或民法第438條規定對被
    告終止租賃關係：
    原告與被告間租約若認為屬於定有期限之租約且繼續有效
      ，則被告未依租約約定為耕作使用，轉為工廠，違反租約
      約定，原告得依土地法第103條第1項第5款及民法第348條
      規定終止租約，終止後被告亦有返還系爭土地之義務。
    又原告前與被告於鈞院94年度訴字第1695號之訴訟，係原
      告以被告違反耕地三七五減租條例第16條承租人不自任耕
      作契約無效之規定，經租佃委員會調處後所為之訴訟，其
      請求權基礎為耕地三七五減租條例第16條，與本件並不相
      同，並非同一事件。
  (4)末查，由於若被告未能按時遷讓，將使原告受有不能使用土
    地之相當於租金之損害，原告自得請求賠償，由於原耕地租
    約約定之租金過低，未能真實反應土地價值，且與原告每年
    繳納之地價稅相距甚遠，請准以土地申報地價之年息10%計
    算損害金。
  (八)聲明：(1)先位聲明：被告應將台中市○區○○段5小段2地
    號土地上如附圖所示G（鐵皮構架房屋，面積606平方公尺）
    、H（土架房屋，面積120平方公尺）、J（果園果樹，面積
    235平方公尺）等部份之地上物拆除；2-2地號土地上如附圖
    所示Dl（活動車棚，面積1平方公尺）、El（鐵筒雜物，面
    積8平方公尺）、Fl（活動車棚，面積14平方公尺）部份地
    上物遷移，Gl（鐵皮構架房屋，面積71平方公尺）地上物拆
    除；2-3地號土地上如附圖所示C（木棚架，面積8平方公尺
    ）、Cl（雜物區，面積12平方公尺）、D（活動式車棚，面
    積11平方公尺）、E（鐵筒等雜物，面積30平方公尺）、F（
    活動車棚，面積1平方公尺）等部份地上物遷移；2-4地號土
    地上如附圖所示A（木棚架及雜物，面積101平方公尺）、B
    （鐵皮建物，面積93平方公尺）部份地上物拆除，將上開2
    、2-2、2-3、2-4及2-6地號土地返還原告，並自91年1月1日
    起至返還之日止，按月給付原告158,859元。原告願供擔
    保請准宣告假執行。(2)備位聲明：被告應於97年12月31日
    前將台中市○區○○段5小段2地號土地上如附圖所示G（鐵
    皮構架房屋，面積606平方公尺）、H（土架房屋，面積120
    平方公尺）、J（果園果樹，面積235平方公尺）等部份之地
    上物拆除；2-2地號土地上如附圖所示Dl（活動車棚，面積1
    平方公尺）、El（鐵筒雜物，面積8平方公尺）、Fl（活動
    車棚，面積14平方公尺）部份地上物遷移，Gl（鐵皮構架房
    屋，面積71平方公尺）地上物拆除；2-3地號土地上如附圖
    所示C（木棚架，面積8平方公尺）、Cl（雜物區，面積12平
    方公尺）、D（活動式車棚，面積11平方公尺）、E（鐵筒等
    雜物，面積30平方公尺）、F（活動車棚，面積1平方公尺）
    等部份地上物遷移；2-4地號土地上如附圖所示A（木棚架及
    雜物，面積101平方公尺）、B（鐵皮建物，面積93平方公尺
    ）部份地上物拆除，將上開2、2-2、2-3、2-4及2-6地號土
    地返還原告，並自98年1月1日起至返還土地之日止，按月給
    付原告158,859元。原告願供擔保請准宣告假執行。
二、被告則以：
  (一)被告占有使用系爭土地係基於租賃關係，而非無權占有：
  (1)查系爭土地，原係耕地，兩造並訂有耕地三七五租約，有卷
    附之台中市私有耕地租約可稽。而系爭土地自75年2月22 日
    經台中市政府工都字第12291號公告實施都市計劃後，分別
    編定為住宅區用地、商業區○地○○道路用地，雖系爭土地
    之地目仍為田，依最高法院88年台上字第1號判例、87年度
    第3次民事庭會議決議，已無耕地三七五減租條例規定之適
    用，惟被告每年均有繳納租金給原告，並經原告收取，此有
    原告之土地租金收入登記簿（承租人為被告），原告現金收
    入傳票可稽。雖原告對於93年度、94年度及95年度之租金退
    還被告或拒收，惟被告已將上開租金分別以  鈞院94年度存
    字第539號、95年度存字第948號、96年度存字第1217 號提
    存  鈞院在案，有郵政匯票二張及提存書三件可稽。足證被
    告占有使用系爭土地係基於租賃而非無權占有。
  (2)系爭土地於92年4月間雖經台中市政府函請台中市東區公所
    續訂租約，期間自92年1月1日起至97年12月31日止，縱該土
    地已無耕地三七五減租條例之適用，惟不能憑此即認定兩造
    間之租賃關係已不存在。尤其原告對於92年度之租金亦已收
    取，有原告92年12月22日現金收入傳票可稽，足證被告對於
    系爭土地仍有租賃關係存在。
  (二)兩造間就系爭土地訂立之租約，應係基地租賃契約，而非耕
    地租賃契約：
  (1)查系爭土地自75年2月22日公告實施都市計劃起，即屬都市
    土地，雖兩造於其後就系爭土地仍訂立「私有耕地租賃契約
    」，且於92年1月1日再訂立私有耕地租賃契約，惟在此之前
    ，因系爭土地已非耕地，地上早已有被告之土磚造房屋，並
    陸續興建廠房，因此兩造間就系爭土地所訂立之租約，依最
    高法院88年台上字第1號判例、87年度第3次民事庭會議決議
    意旨，已不符合耕地三七五減租條例所規定耕地租佃之定義
    ，自無該條例之適用。因此原告於75年以後一直向被告收取
    使用系爭土地之代價（租金），有第一商業銀行土地租金收
    入登記簿影本一件及現金收入傳票影本三張附卷可稽。故兩
    造間之租賃契約，應係民法上之基地租賃契約，而非耕地租
    賃契約。
  (2)依最高法院92年台上字第2542號判決意旨：「…惟查，凡使
    用收益他人之物，而支付對價者，即屬租賃，至其得使用收
    益他人之物之原因行為是否為租賃，或所支付之對價是否稱
    為租金，原非所問」。查系爭土地自75年2月22日公告實施
    都市計劃起，既屬都市土地而由被告占有使用，並支付租金
    與原告，且原告亦未拒絕收取被告之租金，足見被告對於系
    爭土地顯有民法上之租賃關係存在。
  (三)系爭92年1月1日訂立之租約仍為有效：
    系爭土地依最高法院88年台上字第1號判例、87年度第3次民
    事庭會議決議所示，已無耕地三七五減租條例規定之適用，
    因此兩造於92年1月間雖就系爭土地合意訂立耕地租約，惟
    其僅不適用耕地三七五減租條例而已，而非租約無效，因此
    原告主張該租約無效，殊無理由。
  (四)原告不得依土地法第103條第1項第5款或民法第438條規定對
    被告終止租賃關係：
  (1)按系爭土地自75年2月22日起既已公告為都市計劃內之住宅
    區用地與商業區○地○道路用地，故系爭土地已非耕地，又
    換訂租約時距系爭土地變更為都市土地多年，原告不可能不
    知系爭土地已非耕地，就此事實業經台灣高等法院台中分院
    94年度上字第360號終止租約事件判決所認定（見卷附該民
    事判決第4頁）。因此兩造所訂立之租賃契約雖記載為私有
    耕地租賃契約，惟該租賃契約並無拘束被告對於該已非耕地
    之系爭土地應從事耕作之效力，從而原告主張被告未將承租
    之系爭土地用以耕作，而有違反租賃契約情形，依土地法第
    103條第1項第5款之規定，表示終止租約，並依民法第455
    條規定請求被告將系爭土地返還原告云云，殊無理由。
  (2)次查最高法院88年台上字第1號判例明示「按耕地租用，係
    指以自任耕作為目的，約定支付地租，使用他人之農地而言
    ，土地法第106條第1項定有明文，所稱農地，參照同條第2
    項之立法棈神，應包括漁地及牧地在內，承柤他人之非農、
    漁、牧地供耕作之用者，既非耕地租用，自無耕地三七五減
    租條例規定之適用」，茲查系爭土地早在75年間即因都市計
    劃，被編定為住宅區○○○區○道路用地，自其時起已變更
    為非農業用地，是被告於92年1月間與原告就系爭土地再訂
    立私有耕地租約時，無論是否以自任耕作為目的租用系爭土
    地，均因不符合耕地三七五減租條例及土地法第106條第1項
    所規定耕地租佃之定義。
  (3)又雖兩造於92年1月間就系爭土地訂立私有耕地租賃契約，
    惟在此之前，因系爭土地已非耕地，且地上早已有被告之土
    磚造房屋，並興建廠房，因此被告對於系爭土地縱未完全從
    事耕作，亦未違反系爭土地之使用，又兩造就系爭土地所訂
    立之租賃契約，並未標明為「租用建築房屋之基地」，因此
    原告依據土地法第103條第1項第5款及民法第438條（原告誤
    載為348條）規定終止租約，為無理由。
  (五)原告不得請求被告給付不當得利或損害金：
  (1)查被告占有使用系爭土地係基於租賃關係，且每年均支付租
    金給原告，因此被告占有使用系爭土地並非無法律上之原因
    而受利益，更無不法侵害原告之權利，從而原告請求被告應
    自91年1月1日起按系爭土地申報地價年息10%給付不當得利
    損害金，顯無理由。
  (2)系爭土地已編定為住宅區及商業區○地○道路用地，而不再
    適用耕地三七五減租條例之規定，惟被告對於系爭土地之租
    賃關係仍繼續存在，至於系爭土地之租金雖不受該耕地租約
    所載租額之拘束，惟在雙方重新約定租金或原告請求調整租
    金確定以前，原告任意主張被告應按申報地價年息10%計算
    不當得利損害金給付原告，殊欠依據。
  (六)聲明：(1)如主文第1項所示。(2)如為不利於被告之判決時，
    願供擔保請准免予假執行。
三、兩造經法院整理並簡化爭點，其結果如下：
  (一)兩造不爭之事項：
  (1)系爭台中市○區○○段五小段2、2之2、2之3、2之4及2之6
    地號原為耕地，現已分別於75年2月22日經台中市政府公告
    編定為商業區○住○區○道路用地。
  (2)被告自68年1月11日起至73年12月31日止，向原告承租前揭
    五小段2、2之2、2之3、2之4及2之6地號5筆土地。
  (3)前揭(2)租約經台中市政府依照三七五減租條例辦理續約，最
    後一次的租賃期間為自92年1月1日起至97年12月31日止。
  (4)就96年12月19日原告陳述之租金收取情形均不爭執。
  (二)兩造爭執之事項：
  (1)系爭92年1月1日之租約是否因兩造無租賃合意而無效？
  (2)若系爭租約仍有租賃的意思表示合致而生效，兩造間是否成
    立普通租賃法律關係？
  (3)原告得否依土地法第103條第1項第5款或民法第438條規定對
    被告終止租賃關係之理由？
四、本院得心證之理由：
  (一)原告主張：系爭土地原為耕地，被告自68年1月11日起至73
    年12月31日止，向原告承租系爭土地，嗣租約屆滿均由台中
    市政府依照三七五減租條例辦理續約，最後一次的租賃契約
    係由台中市政府於92年4月14日辦理續約，租賃期間為自92
    年1月1日起至97年12月31日止等情，業為兩造所不爭，故應
    堪採信。又原告前曾對被告起訴主張被告違反耕地租約，未
    自任耕作，故耕地租約無效，請求被告返還系爭土地，經本
    院94年度訴字第1695號判決及台灣高等法院台中分院94年度
    上字第360號判決原告敗訴確定，前揭確定判決認定被告所
    承租之系爭土地已非耕地，兩造間之租賃法律關係即無耕地
    租約之適用等情，業有前揭判決書在卷足憑，且為兩造所不
    爭，則兩造間並無耕地法律關係存在，亦不適用耕地租約之
    相關法律規定等情，亦堪認定。
  (二)兩造於92年4月14日所訂定之租約並非無效，兩造間應有普
    通租賃關係存在：
  (1)按稱租賃者，謂當事人約定，一方以物租與他方使用收益，
    他方支付租金之契約，民法第421條第1項定有明文。
  (2)原告主張：系爭土地原為耕地，於75年2月22日經台中市政
    府公告分別編定為商業區○住○區○道路用地，現已非耕地
    等情，業為兩造所不爭，故應堪採信。又被告主張：原告於
    系爭土地變更為非耕地後，仍繼續與被告續約，並收取被告
    之租金，迄兩造最後一次續約之租賃期間92年1月1日起，原
    告仍收取被告92年1月起至92年12月止之租金，93年間原告
    對被告起訴後拒絕收取被告所繳納之租金，被告始先後於94
    年2月、95年2月、96年3月將93年至95年之租金提存等情，
    業為兩造所不爭，故應堪採信。
  (3)本院審之兩造自92年1月1日起至97年12月31日止之租約，雖
    係由台中市政府依法令辦理強制續約程序而由被告單方辦理
    ，原告並無簽名，然原告亦明知被告辦理前揭續約程序，且
    於續約後仍收取被告所繳納之92年度租金，顯見原告確有將
    系爭土地出租予被告並收取租金之默示意思表示，故原告主
    張前揭租約原告並無意思表示應屬無效云云，顯不足採信。
  (4)又兩造間既有前揭租賃關係，且因系爭土地已非耕地，並無
    耕地租約之適用，故兩造間應僅成立民法普通租賃關係。又
    本件原告未能舉證證明兩造間曾約定被告承租系爭土地係為
    建築房屋使用，故原告主張本件租賃關係有土地法第103 條
    規定之適用，亦顯屬無據，自不足採信。
  (三)原告雖主張兩造約定將系爭土地供耕作使用，被告違反前揭
    租約之約定而為使用收益，原告依土地法第103條第1項第5
    款、民法第438條規定終止租約等情，惟查：
  (1)兩造間就系爭土地所成立之前揭租賃關係，因系爭土地已非
    耕地，並無耕地租約之適用，且本件亦無證據證明兩造曾約
    定被告僅能供耕作使用，故原告主張兩造曾約定被告應將土
    地供耕作使用云云，即不足採信。
  (2)又按土地法第103條規定僅有基地租賃關係始有適用，本件
    原告既主張兩造前揭租約係約定被告應將系爭土地供耕作使
    用，卻又主張系爭租約有「基地租賃法律關係」之適用，顯
    屬矛盾，且兩造間所成立之系爭租約應屬普通租賃關係已如
    本院前所論述，故原告主張其有土地法第103條第1項第5款
    之終止租約事由，亦無理由，不足採信。
  (四)綜上所述，本件兩造間既有前揭普通租賃法律關係存在，於
    97年12月31日租期屆滿之前，被告主張有合法占有系爭土地
    之正當權源，即有理由，原告主張系爭租約無效或終止租約
    而請求被告返還系爭土地，為無理由，應予駁回。原告之訴
    既無理由，其假執行之聲請亦失所附麗，自應併予駁回。
四、結論：原告之訴為無理由，依民事訴訟法78條，判決如主文
    。
中    華    民    國    97    年    11    月    6     日
                  民事第一庭    法  官  陳毓秀
正本係照原本作成。
如對本判決上訴，須於判決送達後20日內向本院提出上訴狀。
中    華    民    國    97    年    11    月    6     日
                                書記官  楊賀傑


司法院資訊處製作；財團法人民間司法改革基金會備份。
